【裁判字號】    94,簡上,502
【裁判日期】    950426
【裁判案由】    給付票款
【裁判全文】
臺灣臺北地方法院民事判決             94年度簡上字第502號
上  訴  人  甲○○
訴訟代理人  吳麒律師
被上訴  人  乙○○
訴訟代理人  李保祿律師
上列當事人間請求給付票款事件，上訴人對於民國94年7月6日本
院臺北簡易庭94年度北簡字第6815號第一審判決提起上訴，本院
於95年3月22日言詞辯論終結，判決如下：
    主      文
上訴駁回。
第二審訴訟費用由上訴人負擔。
    事實及理由
一、被上訴人起訴主張：訴外人即其姐許世遴與上訴人本為男女
    朋友，並共同經營茂昌電腦事務用品有限公司（下稱茂昌公
    司）、利盛印刷事業有限公司、昌茂電腦事務用品有限公司
    ，該二人因故分手，於民國92年3月間會算財務，上訴人針
    對許世遴以私人關係為公司背負之債務，以茂昌公司及伊個
    人為發票人，簽發如附表所示之4紙本票交予許世遴後轉交
    其他債權人，被上訴人嗣自許世遴及訴外人莊燕惠處受讓該
    4紙本票，惟該等本票屆期經提示未獲付款，爰依票據之法
    律關係，請求上訴人給付票款及利息等語。並於本院聲明：
    駁回上訴。
二、上訴人則以：許世遴不甘分手，故佯稱曾代公司調取資金，
    為公司背負債務，致上訴人信以為真，乃應許世遴之要求簽
    發系爭4紙本票，惟如附表所示編號1號至3號本票，上訴人
    與被上訴人間為直接前、後手，且原因關係為借貸關係，被
    上訴人就有借貸金錢予茂昌公司既未舉證證明之，上訴人無
    給付票款之責。又被上訴人無償取得如附表所示編號4號之
    本票，其亦無權請求上訴人給付票款，且上訴人已對莊燕惠
    清償該紙本票票款等語，資為抗辯。並於本院聲明：原判決
    廢棄；上開廢棄部分，被上訴人於第一審之訴駁回。
三、兩造不爭執之事實：如附表所示4紙本票均為上訴人所共同
    或單獨簽發，其中如附表所示編號1號至3號本票屆期提示均
    未獲付款。
四、被上訴人主張持有上訴人所共同或單獨簽發如附表所示4紙
    本票，其中編號1號至3號本票屆期提示均未獲付款等情，為
    上訴人所不爭執，並有該等本票附卷可參（見原審卷第5頁
    、第6頁），堪信為真實。惟被上訴人請求上訴人給付系爭4
    紙本票票款，上訴人則以前揭情詞置辯。故本件本院應審究
    者核為：兩造是否為如附表所示編號1號至3號本票之直接前
    、後手？上訴人得否以被上訴人無原因關係取得如附表所示
    1號至3號本票而拒絕給付票款？如附表所示編號4號本票，
    上訴人是否已清償？上訴人得否以被上訴人無償取得如附表
    所示編號4號本票而拒絕給付票款？以下就上開爭點逐一分
    述之：
    （一）兩造是否為如附表所示編號1號至3號本票之直接前、
          後手？
          如附表所示編號1號至3號本票為無記名本票，且係由
          上訴人簽發後交予許世遴等情，為兩造所不爭執，惟
          上開3紙本票上訴人與被上訴人是否為直接前、後手
          ，兩造則有爭執。經查：
          １、證人許世遴於原審證稱：伊與上訴人交往期間合
              夥經營包括茂昌公司在內之三家公司，公司財務
              由其掌管，伊屢以跟會、向銀行借款、私人借貸
              之方式籌措茂昌公司之周轉金。伊與上訴人協議
              分手時，針對該等周轉金之對外債務進行會算，
              會算後上訴人表明願承擔該等債務，並將上訴人
              應負責清償之債務，簽發包括系爭4紙本票在內
              之本票多紙，上訴人簽發系爭4紙本票是要給被
              上訴人及莊燕惠，由伊負責轉交給各債權人等語
              明確（見原審卷第30頁、第31頁），可知如附表
              所示4紙本票，係上訴人簽發後委由許世遴代為
              轉交該等本票予各該債權人，亦即上訴人簽發上
              開本票，係為清償對被上訴人及訴外人莊燕惠所
              負債務，被上訴人及莊燕惠始為系爭4紙本票之
              票據權利人，證人許世遴僅為代上訴人轉交各該
              本票予債權人即票據權利人之使者。
          ２、被上訴人雖以證人許世遴另證述：因為上訴人與
              這些債權人沒有深交，伊是透過個人的關係出面
              去跟會或借錢，這些錢後來收不回來，伊認為伊
              應該要負責，伊係以上訴人所簽發之本票去還伊
              自己應負責之債務等詞（見原審卷第31頁），主
              張就附表編號1號至3號本票，被上訴人與上訴人
              非直接前、後手關係云云。然證人許世遴已證述
              ：伊去找其他人借款時，會表明借來的錢是茂昌
              公司要用的，並會開立茂昌公司的支票作擔保一
              詞（見原審卷第30頁），足見證人許世遴在調度
              該等周轉金時，係以茂昌公司代理人之身分去接
              洽借款事宜，該等消費借貸契約之當事人應係借
              款人與茂昌公司，與許世遴本人並無直接關係，
              是縱證人許世遴情感上認為自己就系爭本票應該
              負責，與其在法律上應否負責終屬有別，要難以
              證人許世遴上開說法，即認其應就茂昌公司之債
              務，與茂昌公司負連帶清償之責，甚或進一步推
              斷上訴人簽發系爭本票係要清償對許世遴之債務
              ，被上訴人前開主張即非可採，兩造就如附表所
              示其中編號1號至3號之本票應為直接前、後手關
              係，洵堪認定。
    （二）上訴人得否以被上訴人無原因關係取得如附表所示編
          號1號至3號本票而拒絕給付票款？
          按票據債務人不得以自己與發票人或執票人之前手間
          所存抗辯之事由對抗執票人。但執票人取得票據出於
          惡意者，不在此限，票據法第13條定有明文。是依上
          開文義反面解釋，票據債務人得以自己與執票人間所
          存抗辯之事由對抗執票人。兩造就如附表所示編號1
          號至3號本票為直接前、後手關係，已如前述，惟上
          訴人主張被上訴人無原因關係取得上開3紙本票，已
          為被上訴人所否認。經查：
          １、證人許世遴於原審證稱：系爭本票是在與上訴人
              協議分手的時候，結算向外借貸給茂昌公司用的
              周轉金關係後上訴人所簽發。因為當時上訴人是
              茂昌公司的經營者，伊則是在該公司負責財務的
              調度，兩人要分手時，伊所經管的財務狀況必須
              和上訴人會算清楚，伊與上訴人總共會算了兩次
              。伊在會算時會應上訴人的要求將相關的憑證，
              例如會單、帳本都提供給上訴人。會算完以後，
              伊與上訴人並沒有針對上訴人所負債務一筆一筆
              寫下來，上訴人對於會算過後確認的債務，會簽
              發本票叫伊轉交給債權人，上訴人簽發系爭編號
              1號至3號本票是要給被上訴人等語（見原審卷第
              30頁），就其與上訴人經會算茂昌等公司對外債
              務後，上訴人始簽發如附表所示編號1號至3號3
              紙本票之過程證述綦詳。
          ２、證人王念慈即前茂昌公司員工於本院審理時證稱
              ：伊於茂昌公司任職時上訴人是伊的老闆，許世
              遴在公司員工都稱她為老闆娘，許世遴負責公司
              會計財務方面。伊清楚公司在外有欠款，是因為
              公司的營運狀況不好，一直都有廠商來要錢，而
              且員工的薪水也是斷斷續續，另公司也有對外去
              借錢，這件事情伊知道是因為老闆叫伊開車載許
              小姐去拿錢，或是問伊有沒有空，叫伊直接去拿
              錢。因為公司是大辦公室，在辦公室都會聽到老
              闆跟許小姐的對話，所以如果要借錢的時候，老
              闆會告訴許小姐去向她妹妹或是跟別人調錢，他
              們電話協調之後才會叫伊幫忙去拿，金額不一定
              都很高，借款次數Ｎ次，每個月都有，甚至一個
              禮拜很多次。乙○○是許世遴的妹妹，許世遴有
              經常向乙○○借錢，都是公司要錢週轉的時候，
              例如有時候標案要押標金湊不出來老闆會叫許世
              遴去調錢，許世遴就會向乙○○借錢，伊知道這
              種情形是因為乙○○在公司任職期間就是坐在伊
              旁邊，乙○○在88、89年進公司，大約91年就離
              開公司，也是因為公司發放薪水不正常而離職。
              91年之後乙○○離開公司之後老闆仍然有再向許
              玉遴借錢，都是老闆叫許世遴去借的，因為伊有
              幫忙去拿錢，所以很清楚等詞（見本院卷第38頁
              反面、第39頁），對於證人許世遴因茂昌公司周
              轉所需有向被上訴人借款之事實亦證述明確。
          ３、上訴人雖以證人許世遴、王念慈前開證言不實，
              且被上訴人迄今未提出任何借貸支出相關證明文
              件而主張上訴人無原因關係取得上開3紙本票云
              云，然上訴人與許世遴原為男女朋友關係，被上
              訴人為許世遴之妹妹，且曾在茂昌公司任職，此
              為兩造所不爭執，被上訴人基於姐妹情誼未簽立
              借據，與社會常情尚非有違。又上訴人與許世遴
              於協議分手之際簽立如附表所示之4紙本票，以
              上訴人年齡即成年且自行開設公司之資歷，要無
              未經會算債務，即簽發金額高達數百萬元本票之
              可能。再觀之如附表所示編號1號至3號本票票面
              金額尚記載至百元單位，益可證上開3紙本票應
              係上訴人與許世遴會算金額後，上訴人始為簽發
              。上訴人與許世遴既已就許世遴以茂昌公司周轉
              需要向外借款之金額經會算無誤後，上訴人始以
              清償茂昌公司債務目的，共同簽發如附表所示編
              號1號至3號3紙本票，委由許世遴轉交予各債權
              人，即上開3紙本票係上訴人已會算確認確有該
              筆借款無誤後始簽發，則被上訴人持有如附表所
              示編號1號至3號3紙本票即非無原因關係，上訴
              人為系爭3紙本票之共同發票人，自負有給付票
              款責任。上訴人以被上訴人無原因關係取得系爭
              3 紙本票為由拒絕給付票款顯屬無據。
    （三）如附表所示編號4號本票，上訴人是否已清償？
          上訴人雖主張如附表示編號4號本票，上訴人已對莊
          燕惠清償該部分票款云云，惟已為被上訴人所否認。
          經查：
          １、證人莊燕惠於原審證述：大概在90年左右，伊姐
              姐莊燕玲以她老闆娘要借錢為由向伊借錢，第一
              次是借300,000元，說好利息一分半，每個月利
              息4,500元，當時沒有約定還的時間，只說很快
              就還，但是後來並沒有還，幾個月後又借了第二
              筆，也是300,000元，利息的算法也相同，本金
              都沒有還，利息一開始有付，後來連利息都不付
              ，伊叫伊姐姐出面去處理，後來伊姐姐拿這張本
              票給伊，伊拿到這張本票以後，錢還是沒有收回
              來，伊就請伊姐姐陪伊去找上訴人談，上訴人當
              時說會還伊錢，後來一直拖延，還叫伊把本票還
              給他，他再另外開分期清償本票給伊，但伊先生
              叫伊不要同意，所以就沒有將本票還給上訴人，
              上訴人並沒有給付伊這張本票的票款等詞（見原
              審卷第94頁、第95頁），已明確證稱上訴人未清
              償如附表編號4號本票之票款。
          ２、再參酌衡諸常情，若上訴人已對莊燕惠清償票款
              ，又焉有未取回該紙本票之可能？上訴人就其已
              清償此部分票款之事實既未舉證以實其說，其上
              開主張即非可採。
    （四）上訴人得否以被上訴人無償取得如附表所示編號4號
          本票而拒絕給付票款？
          １、按無對價或以不相當之對價取得票據者，不得享
              有優於其前手之權利，票據法第14條第2項定有
              明文。
          ２、如附表編號4號本票為記名本票，其上記載受款
              人為訴外人莊燕惠，此為兩造所不爭執，兩造並
              均同認該紙本票為上訴人簽發予莊燕惠用供清償
              對莊燕惠之債務。惟被上訴人如何取得上開本票
              ，證人莊燕惠證稱伊將該紙本票交給伊姐姐去處
              理，伊不清楚追討這筆錢的事情一詞（見原審卷
              第95頁），而證人許世遴則證述當初莊燕惠拿到
              該張本票以後，始終找不到上訴人出面還款，後
              來莊燕惠聽說被上訴人要提起本件訴訟請求上訴
              人還款，莊燕惠想要一起告，就在本票後面背書
              將本票交給被上訴人，由被上訴人以被上訴人名
              義在同一個訴訟一併主張權利等語（見原審卷第
              31頁）。是由上開證人證詞可知，莊燕惠係將如
              附表所示編號4號之本票無償轉讓予被上訴人，
              使被上訴人得一併在本件訴訟主張權利，故被上
              訴人顯係無對價取得該紙本票，不得享有超過前
              手即莊燕惠之權利。惟莊燕惠尚未取得系爭本票
              票款已如前述，揆諸前開法條規定，上訴人雖無
              對價自莊燕惠處受讓如附表所示編號4號本票，
              但仍得持該本票向上訴人主張權利，請求上訴人
              給付票款，上訴人以被上訴人無償取得該本票而
              主張被上訴人不得享有票據上權利云云，自非足
              採。
五、綜上所述，上訴人主張被上訴人無原因關係及無償取得系爭
    4紙本票，上訴人得拒絕給付票款，並不足取。從而，被上
    訴人本於票據關係，請求上訴人給付2,937,400元，及自起
    訴狀繕本送達翌日即94年3月19日起至清償日止，按年息6%
    計算之利息，為有理由，應予准許。原審判命上訴人如數給
    付，並依職權宣告假執行，於法並無不合。上訴意旨指摘原
    判決不當，求予廢棄改判，為無理由，應駁回上訴。
六、本件事證已臻明確，兩造其餘之攻防方法與判決結果不生影
    響，無庸逐一論述，併此敘明。
七、據上論結：本件上訴為無理由，依民事訴訟法第436條之1第
    3 項、第463條、第449條第1項、第78條，判決如主文。
中    華    民    國    95    年    4     月    26    日
                 民事第三庭    審判長法  官  黃莉雲
                                     法  官  李維心
                                     法  官  鄭佾瑩
附表：
┌──┬────┬────┬────┬─────┬───┐
│編號│發票人  │發票日  │到期日  │金額      │票號  │
│    │        │        │        │（新臺幣）│      │
├──┼────┼────┼────┼─────┼───┤
│ 1  │甲○○  │92.05.28│93.11.01│598,200元 │CH651 │
│    │茂昌公司│        │        │          │516   │
├──┼────┼────┼────┼─────┼───┤
│ 2  │甲○○  │92.05.28│92.12.01│357,800元 │CH651 │
│    │茂昌公司│        │        │          │515   │
├──┼────┼────┼────┼─────┼───┤
│ 3  │甲○○  │92.05.28│92.12.01│1,346,400 │CH651 │
│    │茂昌公司│        │        │元        │517   │
├──┼────┼────┼────┼─────┼───┤
│ 4  │甲○○  │92.04.02│        │635,000元 │CH651 │
│    │        │        │        │          │503   │
└──┴────┴────┴────┴─────┴───┘
以上正本係照原本作成
如對本判決上訴，須以適用法規顯有錯誤，於判決送達後20日內
向本院提出上訴狀
中    華    民    國    95    年    4     月   26  日
                                     書記官  方美雲


司法院資訊處製作；財團法人民間司法改革基金會備份。
